【裁判字號】    97,建上,64
【裁判日期】    970805
【裁判案由】    返還不當得利
【裁判全文】
臺灣高等法院民事判決                  97年度建上字第64號
上  訴  人  興松有限公司
法定代理人  甲○○
訴訟代理人  黃雅俞律師
            鄭穎律師
被 上訴 人  交通部台灣鐵路管理局
法定代理人  乙○○
訴訟代理人  黃德賢律師
上列當事人間請求返還不當得利事件，上訴人對於中華民國97年
4月25日臺灣臺北地方法院96年度建字第278號第一審判決提起上
訴，本院於97年7月22日言詞辯論終結，判決如下：
    主  文
上訴駁回。
第二審訴訟費用由上訴人負擔。
    事實及理由
一、本件上訴人主張：伊於民國72年12月22日與被上訴人簽訂工
    程合同，由伊承造縱貫線新店溪橋重建工程（下稱系爭工程
    ），該工程於72年11月26日開工至81年11月15日完工，並於
    82年6月15日驗收完成，惟被上訴人就系爭工程實際所需之
    追加工程部分，未給付追加工程款，其項目及金額包括：1.
    舊橋墩水中障礙物清除工作：新台幣（下同）34,760,880元
    、2.P6～P15基樁滑樁坍孔處理工作：3,922,874元、3.Ｂ段
    鋼板樁租金：1,605,186元、4.增設路上臨時施工便道及挖
    填堤防工作：981,165元，共計41,270,105元，是被上訴人
    顯受有上開利益致伊受有損害。爰依民法第179條規定，求
    為命被上訴人如數給付及加計自81年11月15日起之遲延利息
    ，並以供擔保為條件宣告假執行之判決。
二、被上訴人則以：上訴人就上開工程項目之最後完工及向伊辦
    理計價付款之時間分別為：1.舊橋墩保護塊、卵石、PC層等
    障礙物清除工程於76年12月25日完工，於第82次計價完成全
    部計價付款，計價時間為77年11月16日。2.P6～P15基樁滑
    樁坍孔處理工程於76年12月25日完工，於第87次辦理計價付
    款，計價時間為80年5月7日。3.Ｂ段鋼鈑樁延長租用至74年
    7月13日止，於第87次計價辦理計價付款，計價時間為80年5
    月7日。4.增設路上臨時道路施工便道及挖填堤防工程列於
    陸上臨時道路施工，於第3次計價時已全部計價付款，計價
    時間為73年3月12日。是本件縱有如上訴人主張其他增加之
    金額而致伊受有利益，其請求權時效亦應自上開工程項目計
    價簽認當時得行使之狀態開始起算，上訴人遲至96年11月14
    日始提起訴訟，顯已罹於時效。退步言之，縱如上訴人主張
    上開工程項目之最後完成時間為77年9月底，惟上訴人當時
    已得請求計價，其請求權亦因罹於時效而消滅。另上訴人主
    張上開工程項目增加之費用，均非系爭工程合同或變更設計
    所列，伊並無不當得利之情事。又兩造前就系爭工程，因給
    付工程款發生糾紛，上訴人曾於83年間向法院提起給付工程
    款之訴，經最高法院88年度台上字第728號（下稱前訴訟）
    判決上訴人敗訴確定在案，該訴訟範圍已包括本件請求四項
    工程等語，資為抗辯。
三、原審為上訴人全部敗訴之判決，上訴人提起上訴，聲明：(一)
    原判決廢棄；(二)被上訴人應給付上訴人41,270,105元及自81
    年11月15日起至清償日止，按年利率5計算利息；(三)願供擔
    保請准宣告假執行。被上訴人則聲明：上訴駁回；如受不利
    判決，願供擔保請准宣告免為假執行。
四、查上訴人主張兩造於上開期日簽訂工程合同，由其承造系爭
    工程，該工程於72年11月26日開工至81年11月15日完工，並
    於82年6月15日驗收完成。兩造前就系爭工程，因給付工程
    款發生糾紛，上訴人曾於83年間向法院提起給付工程款之訴
    ，經前訴訟判決上訴人敗訴確定在案，該訴訟範圍包括本件
    四項工程等情，有上訴人提出系爭工程合同及最高法院判決
    書可稽（見原審卷28至58頁、71至82頁），復為兩造所不爭
    執，應堪信為真實。
五、按確定判決之理由雖無既判力，惟法院於判決理由中，就訴
    訟標的以外當事人主張之重要爭點，本於當事人辯論之結果
    ，已為判斷時，其對此重要爭點所為之判斷，除有顯然違背
    法令之情形，或當事人已提出新訴訟資料，足以推翻原判斷
    之情形外，應解為在同一當事人間就該重要爭點所提起之訴
    訟，法院及當事人就該已經法院判斷之重要爭點法律關係，
    皆不得任作相反之判斷或主張，始符訴訟程序上之誠信原則
    （最高法院93年度台上字第129號判決參照）。本件上訴人
    於前訴訟係依契約關係為其請求之法律依據，其中包括與本
    件請求相同之1.舊橋墩混凝土保護塊、卵石、PC層等清除變
    更損失28,728,000元、2.P6至P15基樁滑樁坍孔處理費用3,2
    42,045元、3.Ｂ段鋼鈑樁租金1,326,600元、4.增設陸上臨
    時施工便道及挖填堤防費用810,880元等項（見原審卷31頁
    ），雖其請求之單項金額不同，但前訴訟係上開四項單獨列
    計後，另獨立列計上開四項之安全措施、承商利率及營業稅
    〔即前訴訟最高法院判決理由第二項之（十三），見原審卷
    31頁〕，本件請求則將安全措施、承商利率及營業稅計入各
    分項之下，實質請求金額並無差異（計算式見原審卷60至69
    頁之民事補充理由狀所載）。而前訴訟確定判決就此重要爭
    點，已依兩造辯論之結果，判斷為：1.〔即該判決（六），
    見原審卷40、41頁〕舊橋墩混凝土保護塊、卵石、PC層等清
    除變更部分，系爭工程合同已載明不論障礙物投置單位為何
    ，均應由上訴人自費負責清除，不另計價；2.〔即該判決（
    九），見原審卷42、43頁〕P6至P15基樁滑樁坍孔處理部分
    ，理由同上；3.〔即該判決（十），見原審卷43、44頁〕Ｂ
    段鋼板樁租金部分，被上訴人辯稱本項原設計即為十二米鋼
    板樁，因包工人改以十三米鋼板樁代之並未影響施工而准備
    查云云，為可採信，且被上訴人已於第四次變更設計時以十
    二米長度鋼板樁追加323,638元，上訴人即不得再請求十三
    米鋼板樁租金；4.〔即該判決（十二），見原審卷45、46頁
    〕增設陸上臨時施工便道及挖填堤防費用部分，依系爭工程
    之包商估價單、工程說明書及歷次變更設計包商估價單、工
    程說明書中均載有施工便道及挖填方費用，且系爭工程合同
    工程說明書明定：「本工程施工時，所需施工運料之便道費
    用已列有關單價內，不另給價」，故上訴人認應由被上訴人
    給付之本項工程款，顯係額外請求，不應准許；另就前四項
    之安全措施、承商利稅費用部分〔即該判決（十三），見原
    審卷46、47頁〕，上訴人之請求亦無依據等情。上訴人對前
    訴訟有關上開各項重要爭點所為之判斷，並未說明有何顯然
    違背法令之情形，亦未提出足以推翻原判斷之新訴訟資料，
    則在同一當事人間就上開重要爭點所提起之本件訴訟，本院
    及當事人就該已經法院判斷之重要爭點法律關係，皆不得任
    作相反之判斷或主張，始符訴訟程序上之誠信原則。從而，
    上開各項請求，或係上訴人依系爭工程合同應負之契約義務
    ，或非被上訴人要求追加且獲有利益，自難認被上訴人有何
    無法律上原因而受利益，致上訴人受損害之情事。
六、退步言之，縱謂上訴人主張被上訴人無法律上原因而受有本
    件請求工程之利益是實，然而：1.舊橋墩保護塊、卵石、PC
    層等障礙物清除工程施工完成日期為76年12月25日，計價時
    間為77年11月16日；2.基樁滑樁坍孔處理工程施工完成日期
    為76年12月25日，計價時間為80年5月7日；3.Ｂ段鋼板樁租
    金之延長租用鋼板樁時間係至74年7月13日止，計價時間為
    80年5月7日等情，為兩造所不爭執（見原審卷141、156頁）
    ，則上開三項工程之費用，上訴人原於各次計價之時即得請
    求返還，不因上訴人疏未將之列入計價而受影響。以上計至
    上訴人96年11月14日提起本件訴訟，已逾十五年。至4.施工
    便道及挖填堤防部分，第二次臨時施工便道使用至76年2月
    底挖除，第三次便道使用至77年9月底拆除，另挖填堤防部
    分於77年9月底施工完成，為兩造所不爭執（見原審卷141、
    156頁），則此項工程費用，依系爭工程合同第三條付款辦
    法約定，於上訴人完成施作後十五日即得請求（見原審卷71
    頁），計至上訴人96年11月14日提起本件訴訟，亦逾十五年
    。則被上訴人抗辯上訴人之不當得利請求權，因罹於時效而
    消滅一節，洵屬有據。上訴人雖主張：工程利益具有整體性
    ，需於整體工程全部完工並經定作人驗收收受時，始謂受有
    工程利益，此乃工程中各個項目之施作環環相扣，無法分割
    享有工程利益，而分別就各細部項目計算受益時點。再者，
    系爭工程於驗收後進行結案計價，若被上訴人同意將系爭工
    程列為追加工程計價，即無不當得利，而依慣例包商於業主
    要求進行工程時均先為配合施工以免延宕工期造成損害，嗣
    再由業主進行追加工程之計價。因此於驗收完工計價前，上
    訴人並不知悉被上訴人不與計價，從而不當得利應自驗收完
    成日起算。換言之，縱認應以計價時點為時效之起算點，亦
    應以系爭工程82年6月15日驗收日為消滅時效之起算點，則
    本件上訴人之請求並未罹於時效云云。惟依兩造系爭工程合
    同第三條付款辦法之約定，被上訴人應於承攬人實際完成工
    程後每十天或十五天計價付款一次（見原審卷71頁），則上
    訴人於上開各項工程施工完成後，依約請求計價付款時，應
    即知悉被上訴人拒絕將之列入契約內容而計價付款，毋庸遲
    至全部工程完成驗收時，始得知悉；況上訴人未舉證證明被
    上訴人曾於其計價請款時同意付款，迄驗收完成，始拒絕付
    款，則自難認上訴人之請求權，應自系爭工程82年6月15日
    驗收日起算，是上訴人此部分主張，仍乏所據。
七、綜上所述，被上訴人既無不當得利，且上訴人之請求權亦已
    罹於時效而消滅。從而，上訴人依不當得利法律關係，請求
    被上訴人給付41,270,105元及自81年11月15日起至清償日止
    ，按年息百分之5計算之利息，洵非正當，不應准許。原審
    為上訴人敗訴之判決，核無違誤，應予維持。上訴意旨，仍
    執陳詞指摘原判決不當，求予廢棄改判，為無理由，其上訴
    應予駁回。
八、本件事證業已明確，兩造其餘主張陳述及所提之證據，經本
    院審酌後，認均不足以影響本判決之結果，均毋庸再予論述
    ，附此敘明。
據上論結，本件上訴為無理由，依民事訴訟法第449條第1項、第
78條，判決如主文。
中    華    民    國    97    年    8     月     5    日
                  民事第十六庭
                      審判長法  官  沈方維
                            法  官  呂淑玲
                            法  官  王淇梓
正本係照原本作成。
如不服本判決，應於收受送達後20日內向本院提出上訴書狀，其
未表明上訴理由者，應於提出上訴後20日內向本院補提理由書狀
（均須按他造當事人之人數附繕本）上訴時應提出委任律師或具
有律師資格之人之委任狀；委任有律師資格者，另應附具律師資
格證書及釋明委任人與受任人有民事訴訟法第466條之1第1項但
書或第2項（詳附註）所定關係之釋明文書影本。
中    華    民    國    97    年    8     月    5     日
                            書記官  吳碧玲
附註：
民事訴訟法第466條之1（第1項、第2項）：
對於第二審判決上訴，上訴人應委任律師為訴訟代理人。但上訴
人或其他法定代理人具有律師資格者，不在此限。
上訴人之配偶、三親等內之血親、二親等內之姻親，或上訴人為
法人、中央或地方機關時，其所屬專任人員具有律師資格並經法
院認為適當者，亦得為第三審訴訟代理人。


司法院資訊處製作；財團法人民間司法改革基金會備份。
